臺灣高等法院高雄分院刑事判決　　 93年度上更(二)字第331號
上　訴　人　臺灣高雄地方法院檢察署檢察官
上　訴　人
即　被　告　甲○○
選任辯護人　黃榮作律師
　　　　　　許清連律師
　　　　　　鄭淑貞律師
上列上訴人因被告偽造文書案件，不服臺灣高雄地方法院87年度
訴字第678 號中華民國87年8月31日第一審判決（起訴案號：臺
灣高雄地方法院檢察署85年度偵字第24575 號），提起上訴，判
決後，經最高法院第二次發回更審，本院判決如下：
     主  文
原判決關於甲○○部分撤銷。
甲○○行使偽造私文書，足以生損害於公眾及他人，處有期徒刑
月，如易科罰金，以佰元折算壹日，緩刑貳年。
     事  實
一、甲○○於民國79年間，受讓忠雨建設股份有限公司（下稱忠
    雨公司）前向陳鬧化所購買坐落高雄市苓雅區○○○段1513
    －5 及1514－18號土地所有權全部，嗣甲○○再交付新台幣
    （下同）400 餘萬元予陳鬧化，而取得請求陳鬧化移轉上開
    土地所有權之債權，惟因增值稅龐大而遲未為所有權移轉登
    記，陳鬧化乃立授權書，同意授權甲○○代為處分上開不動
    產，而得代理出售或設定抵押權等一切處分權利。嗣因陳鬧
    化生病，一直拖延至85年6 月17日5 時30分死亡，甲○○為
    確保其債權，自己計算其所受讓對陳鬧化之債權（即朱正三
    支付價金於陳鬧化，嗣移轉予忠雨公司之債權400 萬元，再
    由忠雨公司轉讓於甲○○），及其所交付予陳鬧化之現款（
    400 餘萬元），代陳鬧化繳納之利息、稅捐（共約600 餘萬
    元），共計約1,500 萬元，另系爭土地曾向鳳山市農會抵押
    借款800 萬元，此外，尚應負擔土地增值稅5,000 餘萬元，
    竟於85年6 月間某日，未經陳鬧化之子陳藝元之同意，盜用
    陳藝元之印章，連同其原已持有由陳鬧化所交付之陳鬧化土
    地所有權狀及印鑑章、印鑑證明（陳藝元於84年11月4 日，
    向高雄市新興區戶政事務所申請，有印鑑登記證明申請書及
    委託書附卷可稽，見本院更二卷第36頁、37頁）、身分證影
    本與陳藝元身分證影本交予不知情之代書黃禎雯於85年6 月
    13日，在高雄縣鳳山市○○街181 號黃禎雯住處，以上述土
    地為抵押物標的，以甲○○為權利人，陳鬧化為義務人兼債
    務人，偽造陳藝元為連帶債務人，總金額為5,000 萬元之抵
    押權設定契約書2 份，以及土地登記申請書1 份，利用不知
    情之代書黃禎雯，於85年6 月17日下午4 時30分許，行使持
    向高雄市新興地政事務所，申請設定該項抵押權，使不知情
    之該管公務員據為不實之抵押權設定登記，而登載於其所掌
    管之簿冊上，致生損害於陳藝元之財產及地政機關對土地抵
    押權登記管理之正確性。
二、案經乙○○訴由臺灣高雄地方法院檢察署檢察官偵查起訴。
     理  由
一、上訴人即被告甲○○對於受讓忠雨公司前向陳鬧化所購買坐
    落高雄市苓雅區○○○段1513－5 及1514－18號土地所有權
    全部，惟因增值稅龐大而遲未移轉所有權。嗣陳鬧化死亡，
    於85年6 月間，委託代書黃禎雯辦理抵押權設定登記之事實
    已經承認，但否認有偽造文書情事，辯說：伊受讓上開土地
    後，並無保障，乃與陳鬧化約定，由陳鬧化出具授權書，同
    意伊就上開土地有代理出售或設定抵押等一切處分權利，因
    陳鬧化不識字，方由陳藝元代為簽名，但仍由陳鬧化按指印
    。嗣後陳鬧化身體已不允許，伊為保障債權，乃基於授權書
    之約定，設定上開抵押權，並持以登記，伊既有權處分上開
    土地，則設定抵押權即為法律所允許，自無偽造文書可言。
    又85年間，陳鬧化生病，伊急於辦理過戶登記，乃要求林立
    中協助，以嶺頭營造有限公司之名義借款，陳鬧化提供上開
    土地向銀行借貸，林立中之父要求陳藝元以地主名義代理申
    請提供土地擔保，陳藝元乃於此時委託林立中代刻印章，並
    將印章留於伊處。嗣後銀行未能淮予借貸，該項借貸則不了
    了之。後來陳鬧化病情嚴重，伊於85年6 月13日，通知陳藝
    元要辦理設定抵押權，陳藝元亦同意，伊乃設定5,000 萬元
    之抵押權，上開抵押權之設定，並無偽造情形，伊實無偽造
    文書之故意云云。
二、經查：
  (一)被告於79年間，受讓陳鬧化所有上開坐落高雄市苓雅區○○
    ○段1513－5 及1514－18號土地所有權全部移轉之請求權，
    惟未辦理所有權移轉登記，乃於79年2 月10日，以陳鬧化名
    義出具授權書及承諾書予被告，委由被告代為處理陳鬧化所
    有不動產，以清償被告代陳鬧化經手告貸款項之一切事宜，
    且由被告全權處分陳鬧化所有上開土地及地上建物代理出售
    或設定抵押權等一切處分權利，且陳鬧化於79年2 月10日，
    與被告所訂立之買賣合約書均為事實等情，為陳藝元所承認
    ，且有授權書及承諾書影本各1 紙附卷可證（見偵字卷第31
    頁、第32頁）。而上開授權書及承諾書上所蓋陳鬧化之印章
    ，與陳鬧化於78年5 月24日、79年5 月2 日所申請之印鑑相
    符，亦有高雄市政府警察局新興區戶政事務所印鑑證明2 紙
    附卷為憑（見偵續卷第34頁、35頁）。而陳鬧化係於83年9
    月22日至83年12月9 日，在高雄市立大同醫院住院治療之情
    ，復為告訴人乙○○於補充告訴理由狀內所陳明，並經本院
    前審分別向私立高雄醫學院附設中和紀念醫院、高雄市立大
    同醫院函調陳鬧化住院相關資料，亦有私立高雄醫學院附設
    中和紀念醫院87年11月19日八六高醫附秘字第6650號函、88
    年3 月1 日八八高醫附秘字第0835號函（二函均內附病歷資
    料1 份）、高雄市立大同醫院87年11月6 日高市大醫歷字第
    5090號函（內附病歷資料1 份）各1 紙在卷可證。顯然陳鬧
    化於79年2 月10日簽訂授權書及承諾書時，其身體仍相當健
    康，是足認由陳鬧化具名所簽立之授權書及承諾書要屬真正
    。
  (二)被告曾委由代書黃禎雯，辦理以上述土地設定新臺幣5,000
    萬元共同擔保抵押權，以被告為債權人，陳鬧化為義務人兼
    債務人，陳藝元為連帶保證人，於85年6 月17日下午4 時30
    分許，遞件向高雄市新興地政事務所聲請設定該項抵押權等
    情，為被告所承認，並有土地登記申請書影本1 份及土地登
    記謄本2 份在卷可憑（見偵字卷第5 頁至第9 頁、本院上訴
    卷一第76頁至第79頁）。本件抵押權設定書上陳鬧化之簽名
    ，係由被告所委之代書辦理，陳藝元則不知被告以其名義辦
    理抵押等情，亦為被告於偵審中供承在卷（見偵字卷第26頁
    、122 頁反面、123 頁、原審卷第129 頁反面、本院上訴卷
    二第117 頁反面）。被告於本院前審88年3 月18日調查時
    供稱：在告別式後（指陳鬧化之告別式），才告知陳藝元等
    語（見本院上訴卷二第129 頁反面）。被告於委託代書書立
    抵押權聲請時，顯未經陳藝元同意甚明（因陳鬧化於85年6
    月17日死亡，告別式應在該日之後，顯在被告完成抵押權設
    定之後），且陳藝元亦否認知悉被告以其父陳鬧化之名為義
    務人兼債務人借貸5,000 萬元，以其名義為連帶保證人，核
    與被告上開所承相符。被告於偵查中及本院前審一再陳稱：
    陳藝元事先不知以其名義辦理抵押權設定登記，是在陳鬧化
    之告別後，才告知陳藝元設定抵押權之事，已如上述，待陳
    藝元諭知無罪判決確定之後，被告於本院更審時始極力辯解
    陳藝元事先同意設定抵押權登記，前後立場相反，與情理有
    違。證人陳藝元在本院更二審交互詰問時，仍證稱事先完全
    不知道設定抵押權之事。被告辯稱，係事後卸責之詞，不足
    採信。被告之選任辯護人在本院更二審聲請向高雄市國稅局
    函調陳藝元民國84年及85年2 年間之財產狀況，證明陳藝元
    當時並無任何財產，才同意准為設定抵押連帶債務人。經本
    院查詢結果，財產資料無年度之區分，陳藝元有房屋及土地
    各1 筆，投資3 筆，此有該局94.3.9財高國稅資字第094001
    6065號函附卷可稽。可見陳藝元並非如被告所主張之無任何
    財產之人，自不足採為被告有利之認定。
　(三)被告曾邀林立中及其父協助，以嶺頭營造有限公司名義，提
    供上開土地及地上建物，向中國信託商業銀行九如分行申請
    貸款。嗣後因陳鬧化意識不清，未准核貸，惟於辦理核貸期
    間，因需使用陳藝元之印章，陳藝元曾委由林立中代刻印章
    一枚等情，為被告所承認，並經證人林立中於偵查中結證屬
    實（見偵字卷第123 頁反面）。證人林立中在本院更二審交
    互詰問時，仍做同一之證述。雖陳藝元矢口否認，但無法明
    確駁斥林立中之證詞，尚堪認被告所供為真實。是陳藝元以
    嶺頭營造有限公司名義向銀行辦理貸款時，確曾委由林立中
    刻印之事實，要足認定。而被告將當時陳藝元所委由林立中
    所刻之該枚印章，交由黃禎雯代書蓋於上開抵押權設定契約
    書上連帶保證人欄之事實，復為被告所承認，惟陳藝元所委
    刻之該枚印章，既係使用於申請貸款，被告理應於未能核貸
    時，將該枚印章歸還陳藝元，詎被告竟未能歸還該枚印章，
    且將該枚印章，在未經陳藝元之同意下，使用蓋於上開之設
    定抵押權契約書，其盜用陳藝元上開印章之行為，甚為明顯
    。
  (四)被告所受讓對陳鬧化之債權（即朱正三支付價金於陳鬧化，
    嗣移轉予忠雨公司之債權400 萬元，再由忠雨公司轉讓予被
    告），及其所交付予陳鬧化之現款（400 餘萬元），代陳鬧
    化繳納之利息，稅捐（共約600 餘萬元），共計約1,500 萬
    元，此為被告所自承（見答辯狀），另系爭土地曾向鳳山市
    農會抵押借款800 萬元，尚有土地增值稅5,000 餘萬元，均
    應由被告負擔，此有系爭土地登記簿謄本及高雄市稅捐稽徵
    處苓雅分處函影本在卷可考（見偵字卷第114 頁本院更一卷
    第200 頁至211 頁）。陳藝元在本院更二審交互詰問時。亦
    證稱：系爭土地曾向鳳山市農會抵押借款800 多萬元，及土
    地增值稅5,000 餘萬元，均是被告要負擔等語。陳鬧化同意
    被告代為處分上開不動產，或得代理出售或設定抵押權等一
    切處分權利，而被告以陳鬧化擔任義務人兼債務人，在系爭
    土地設定5,000 萬元抵押權顯在陳鬧化授權範圍內，自無偽
    造文書可言。然被告事先未取得陳藝元之同意，將陳藝元列
    為連帶保證人，則有偽造文書罪責。
　(五)被告於將資料交予代書黃禎雯辦理時，陳藝元並未在場，且
　  辦理時，陳藝元均未參與，亦未告知其已委託黃禎雯辦理，
    業經被告於本院前審88年3 月4 日調查時供承在卷（見本院
    上訴卷二第117 頁反面）。本案事證明確，自無傳訊黃禎雯
    到庭之必要。被告犯行足以認定。
三、核被告盜用陳藝元印章，未經陳藝元同意，偽造陳藝元為連
    帶保證人之抵押權設定契約書及土地登記申請書，設定
    5,000 萬元之抵押權，且持以行使，使不知情之承辦公務人
    員據為抵押權設定登記，而登載於其所掌管之簿冊上，致生
    損害於陳藝元之財產及地政機關對土地抵押權登記管理之正
    確性，係犯刑法第216 條、第210 條、第214 條之罪。其盜
    用陳藝元印章蓋於抵押權設定申請書上，為偽造私文書之階
    段行為，不另論罪。其偽造後進而行使，偽造行為應為行使
    行為吸收，亦不另論罪，被告委託不知情代書黃禎雯代辦登
    記，為行使偽造私文書之間接正犯。被告所犯行使偽造私文
    書與使公務員登載不實罪，二罪間具有方法結果之牽連關係
    ，應從重之行使偽造私文書處斷。
四、原審就被告部分論罪科刑，固非無見。但查(1)被告以陳鬧化
    為義務人兼債務人，設定5,000 萬元抵押權，並未逾越陳鬧
    化授權範圍，自無偽造私文書可言。原判決認定有罪，已有
    不當。(2)被告係盜用陳藝元印章，而非偽刻陳藝元印章。原
    判決認定被告係偽刻陳藝元印章，與事實認定，尚有不合。
    (3)被告盜用陳藝元印章，依法對該枚印章及由該枚印章所蓋
    之印文不得宣告沒收。原判決認定被告偽刻陳藝元印章，因
    而對該枚印章及由該枚印章所蓋之印文宣告沒收，亦有未洽
    。(4)被告犯刑法第214 條之罪，法定刑有罰金刑。原判決在
    據上論結欄未引用罰金罰鍰提高標準條例第1 條前段，即有
    違誤。檢察官上訴意旨略稱：被告與陳藝元間有犯意聯絡及
    行為分擔，原判決採信被告片面之詞，而為有利被告之認定
    ，顯有不當云云，被告上訴，否認犯罪，雖均無理由，但原
    判決關於被告甲○○部分，既有上述可議之處，自應就此部
    分予以撤銷改判。爰審酌被告係為確保債權，而罹犯本罪，
    其危害不大及方法與犯後態度等一切情狀，量處如主文第2
    項所示之刑，並諭知易科罰金之折算標準（刑法第41條於90
    年1 月10日修正公布，同年1 月12日生效，將原規定犯最
    重本刑為3 年以下有期徒刑以下之刑之罪，而受6 月以下有
    期徒刑或拘役之宣告得易科罰金，提高為犯最重本刑為5 年
    以下有期徒刑以下之刑之罪，而受6 月以下有期徒刑或拘役
    之宣告，亦得易科罰金，被告行為後法律有變更，自應適用
    修正後之法律處斷）。又被告未曾受有期徒刑以上刑之宣告
    ，有台灣高等法院被告全國前案紀錄表在卷可查，經此偵、
    審程序教訓，當知警惕，諒無再犯之虞，本院認其刑之宣告
    以暫不執行為適當，併予宣告緩刑2 年，以啟自新。被告所
    盜用陳藝元之印章，與刑法第219 條之規定不符，自不予就
    此部分宣告沒收。
五、同案被告陳藝元部分，已經本院前審判決確定。
據上論斷，應依刑事訴訟法第369 條第1 項前段、第364 條、第
299 條第1 項前段、刑法第216 條、第210 條、第214 條、第55
、第41條第1 項前段、第74條第1 款、罰金罰鍰提高標準條例第
1條前段、第2條，判決如主文。
本案經檢察官林應華到庭執行職務。
中　　華　　民　　國　　94　　年　　4 　　月　　21　　日
　　　　　　　　　刑事第二庭    審判長法　官  林正雄
                                      法　官  陳啟造
                                      法　官　黃壽燕
以上正本證明與原本無異。
如不服本判決應於收受本判決後10日內向本院提出上訴書狀，其
未述上訴理由者，並得於提起上訴後10日內向本院補提理由書
狀（均須按他造當事人之人數附繕本)「 切勿逕送上級法院」。
中　　華　　民　　國　　94　　年　　4 　　月　　22　　日
                                書   記　 官  高惠珠
附錄本判決論罪之法條：
中華民國刑法第216條
(行使偽造變造或登載不實之文書罪)
行使第210 條至第215 條之文書者，依偽造、變造文書或登載不
實事項或使登載不實事項之規定處斷。
中華民國刑法第210條
(偽造變造私文書罪)
偽造、變造私文書，足以生損害於公眾或他人者，處5 年以下有
期徒刑。
中華民國刑法第214條
(使公務員登載不實罪)
明知為不實之事項，而使公務員登載於職務上所掌之公文書，足
以生損害於公眾或他人者，處3 年以下有期徒刑、拘役或500 元
以下罰金。
                                                   ＡＦ
